臺灣高等法院刑事判決
109年度上易字第629號
上  訴  人  
即  被  告  沈俊良
選任辯護人  詹晉鑒律師
            陳宣任律師
上列上訴人因妨害名譽案件，不服臺灣士林地方法院於中華民國
109年2月7日所為108年度易字第738號第一審判決（起訴案號：
臺灣士林地方檢察署108年度偵字第13681號），提起上訴，本院
判決如下：
    主  文
原判決撤銷。
沈俊良無罪。
    理  由
一、公訴意旨略以：被告沈俊良基於妨害名譽之犯意，於民國10
    8年3月10日23時許，在不詳地點，以網際網路連結臉書（即
    Facebook社群網站）後，在「沈俊良」帳號網頁張貼「馮同
    璋這個人真的是敗類」文字(下稱系爭貼文)，因認被告涉犯
    刑法第309條第1項之公然侮辱罪嫌。
二、按犯罪事實應依證據認定之，無證據不得認定犯罪事實；不
    能證明被告犯罪者，應諭知無罪之判決，刑事訴訟法第154
    條第2項、第301條第1項分別定有明文。而事實之認定，應
    憑證據，如未能發現相當證據，或證據不足以證明，自不能
    以推測或擬制之方法，為裁判基礎。認定犯罪事實所憑之證
    據，雖不以直接證據為限，間接證據亦包括在內，然而無論
    直接或間接證據，其為訴訟上之證明，須於通常一般之人均
    不致有所懷疑，而得確信其為真實之程度者，始得據為有罪
    之認定，倘其證明尚未達到此一程度，而有合理之懷疑存在
    時，事實審法院復已就其心證上理由予以闡述，敘明其如何
    無從為有罪之確信，因而為無罪之判決，尚不得任意指為違
    法。又刑事訴訟法第161條第1項規定，檢察官就被告犯罪事
    實，應負舉證責任，並指出證明之方法，是檢察官對於起訴
    之犯罪事實，應負提出證據及說服之實質舉證責任，倘其所
    提出之證據，不足為被告有罪之積極證明，或其指出證明之
    方法，無從說服法院以形成被告有罪之心證，基於無罪推定
    原則，即應為被告無罪之判決。
三、檢察官認上訴人即被告沈俊良涉犯上開公然侮辱罪嫌，係以
    被告之供述、告訴人馮同璋之指訴、臉書網頁列印資料為其
    主要論據。訊據被告固坦承於上揭時間上網在其臉書帳號之
    網頁上張貼「馮同璋這個人真的是敗類」文字訊息，惟堅決
    否認有何公然侮辱之犯行，辯稱：我是因為108年3月9日率
    隊參加「108年臺北市青年盃全國籃球錦標賽」時，認告訴
    人逕沒收比賽之處理方式及態度不當，且認告訴人曾涉施用
    毒品、未妥善處理先前比賽衝突事件，始貼文對告訴人為負
    面之評價，沒有公然侮辱之犯意等語。
四、經查：
(一)被告於108年3月10日23時許，上網在其臉書帳號之網頁上張
    貼「馮同璋這個人真的是敗類」文字訊息乙情，為被告坦承
    不諱，核與告訴人馮同璋之指證情節相合(見他1977卷第127
    頁)，並有系爭貼文之網頁列印資料可稽(見他1977卷第67頁
    )，此部分事實固堪認定。
(二)惟按刑法上之公然侮辱罪，係指以言詞、舉動或其他方式，
    對他人為抽象之謾罵或表示輕賤之意而言，其所保護之法益
    為個人之名譽。蓋名譽是個人人格在社會生活中所受之整體
    評價，此種社會評價與個人尊嚴之維護、人格之健全發展及
    自我價值之實現息息相關，為實現人性尊嚴所必要，受憲法
    第22條所保障。另人民有言論之自由，亦為憲法第11條明文
    保障之基本權利，國家應給予最大限度之維護，俾能實現自
    我、溝通意見、追求真理、合理監督各種政治及社會活動，
    以維持民主多元社會之正常發展（司法院釋字第509號、第6
    44號、第678號解釋意旨參照）。個人意見表達之自由，為
    憲法保障言論自由之核心領域，國家不應過度干預，於言論
    自由與個人名譽權發生衝突時，應權衡不同法益保護之目的
    ，於必要範圍內始得限制之，期使二者之保護能取得合理平
    衡，更應考慮刑罰之最後手段性，倘非屬最後手段，不應輕
    易以刑責相繩。又刑法第309條公然侮辱罪所保護者，係個
    人經營社會群體生活之人格評價不受不當之惡意詆毀，並非
    保護個人不因他人之言語表達而在精神上、心理上感到難堪
    或不快，故行為人所為客觀上對他人為負面評價之言詞或舉
    動等，縱足以造成該他人之難堪或不快，不必然成立公然侮
    辱罪，仍須探究其主觀上是否具有不當惡意詆毀之公然侮辱
    犯意。而行為人主觀上是否有公然侮辱之犯意，為兼顧上述
    基本權衝突之平衡保障，應檢視行為人之言語或舉動等之表
    達內涵，究係意在對他人為一定評價，抑或僅係無端謾罵、
    專以損害他人人格名譽為唯一目的？如係後者，固應構成公
    然侮辱罪；但如係前者，是否具有主觀上之不法犯意，尚應
    探究該爭議性之言詞或舉動等之內容，比對行為人前後語意
    脈絡、當時客觀環境、前後因果歷程等相關情形，還原行為
    人陳述時之真意，依社會一般人對該特定表達之認知，為客
    觀綜合之評價。至於該特定用語表達在另案中是否曾被認定
    成立公然侮辱罪、他方是否因該表達而感受難堪或不快等，
    均非重點。換言之，應依個案具體情節審酌行為人主觀上有
    無不當惡意詆毀之公然侮辱犯意，以兼顧言論自由與人格名
    譽權之平衡保障，避免公然侮辱罪之不法範圍界定過廣，使
    民眾動輒得咎，失去適當評價之空間，損及言論自由之核心
    保障內涵，並違反刑法之謙抑性。
(三)查被告為臺北市體育總會主辦之「108年臺北市青年盃全國
    籃球錦標賽」某參賽隊伍之教練兼球員，告訴人馮同璋則是
    上開比賽之技術委員兼執行副總幹事等情，此有該比賽之秩
    序冊、大會組織暨工作人員名冊、參賽隊伍及隊職員名單、
    報名表、比賽紀錄表、球員登錄表等可稽(見他1977卷第17
    至65頁)。又被告於108年3月10日在其臉書網頁上所公然張
    貼、與其有臉書好友關係之特定多數人得以共見共聞之系爭
    貼文內容，固僅有「馮同璋這個人真的是敗類」數語；惟被
    告隨後在系爭貼文之留言欄，補充張貼「多年前麗山盃……有
    人失控打我隊友……事發收到通知才趕來的馮(按指告訴人)，
    第一件事就是跟警察說沒事，把他們請走……當天(按指108年
    3月9日)處理賽事問題，我要向教育部、體育署申訴這個溝
    通問題，應該是行政上有疏失，你(按指告訴人)威脅隊上的
    高中生若我申訴要告訴他們的教練……更不要說，用馮同璋搜
    尋網路找到的新聞……這樣的人格品性，絕對不可能成為社會
    表率」等語(見本院卷第65頁)，並提出告訴人曾經涉嫌施用
    毒品之網路新聞列印資料供參(見原審卷第74至77頁)，堪認
    被告所述其於108年3月9日率隊參加上開籃球錦標賽時，認
    告訴人逕沒收比賽之處理方式及態度不當，且認告訴人曾涉
    施用毒品、未妥善處理先前比賽衝突事件，始於108年3月10
    日貼文對告訴人為負面之評價等語，尚非全然無據。考量上
    述籃球比賽沒收爭議與貼文之時間接近，且系爭貼文內容之
    用語「敗類」，依教育部國語辭典之解釋，相似詞為「害群
    之馬」(見原審卷第54頁)，意指對群體有害之人，則依其前
    後語意脈絡、當時客觀環境及全部事件之因果歷程予以綜合
    判斷，認被告當時貼文之真意，尚不能排除係出於討論告訴
    人所做所為是否適合擔任臺北市體育總會主辦正式競賽活動
    之委員或幹部之合理可能性，而非純粹無端謾罵、專以損害
    他人人格名譽為目的。不論雙方糾葛孰是孰非，系爭貼文既
    係針對特定事件對告訴人所為之評價，所涉及之事，非僅屬
    私德領域，乃可受公評者，衡諸一般社會通念，難認係不當
    過度之惡意詆毀，因認被告所辯沒有公然侮辱之犯意等語，
    尚堪採信。此外，檢察官復未能提出其他證據，以證明被告
    確有公然侮辱之主觀上犯意，縱令系爭貼文所為之負面評價
    ，難免使告訴人感到難堪或不快，揆諸前揭說明，仍不能遽
    以刑法公然侮辱罪相繩。依全案卷證資料，既尚不足以證明
    被告有公然侮辱之犯意，被告聲請傳喚證人顏志軒、楊舜傑
    ，擬證明其當時對告訴人為負面評價有其因果脈絡，而無公
    然侮辱之犯意，即無調查之必要，附此敘明。
五、綜上，本案依檢察官所提出之全部證據，經本院審酌後，認
    未達於通常一般之人均不致有所懷疑，而得確信被告有罪之
    心證程度，仍有合理之可疑，依罪證有疑、利於被告原則，
    自應為有利於被告之認定，因認本案尚不能證明被告犯罪，
    應為被告無罪之判決。原審未詳酌上情，誤認被告貼文前後
    並無任何相關事實之描述或說明，而對被告為有罪之諭知，
    容有未洽。被告提起本件上訴，指摘原判決不當，為有理由
    ，應由本院將原判決撤銷，並為被告無罪之諭知。
據上論斷，應依刑事訴訟法第369條第1項前段、第364條、第301
條第1項，判決如主文。
本案經檢察官蔡東利提起公訴，檢察官黃建麒到庭執行職務。
中　　華　　民　　國　　109 　年　　6 　　月　　30　　日
              　　刑事第六庭    審判長法　官  劉方慈
                                      法　官  林家賢
                                      法　官  朱嘉川
以上正本證明與原本無異。
不得上訴。
                                      書記官  尤朝松 
中　　華　　民　　國　　109 　年　　6 　　月　　30　　日